ACORDAO-COMPLETO-2556360

ACÓRDÃO 9203/2022 ATA 41/2022 - PRIMEIRA CÂMARA

VISTOS, relatados e discutidos esses autos de aposentadoria de Maria de Jesus Siqueira Farias Evangelista no cargo de Agente Administrativo do extinto Ministério da Fazenda.
ACORDAM os ministros do Tribunal de Contas da União, reunidos em sessão da 1ª Câmara, ante as razões expostas pelo Relator, e com fundamento nos arts. 71, inciso III, da Constituição Federal; 1º, inciso V, e 39, inciso II, da Lei 8.443/1992, e 260 do Regimento Interno, em:
9.1. considerar legal e autorizar o registro do ato de aposentadoria de Maria de Jesus Siqueira Farias Evangelista; 
9.2. encaminhar cópia deste acórdão ao Ministério da Economia e à interessada, com a informação de que a íntegra do relatório e do voto que o fundamentam está disponível no endereço eletrônico www.tcu.gov.br/acordaos.

Exame do ato de aposentadoria de Maria de Jesus Siqueira Farias Evangelista no cargo de Agente Administrativo do extinto Ministério da Fazenda.

Primeira Câmara

Ministério da Fazenda (extinto)

3. Interessada: Maria de Jesus Siqueira Farias Evangelista (XXX.438.413-XX), servidora aposentada

13.1. Ministros presentes: Walton Alencar Rodrigues (Presidente), Benjamin Zymler e Jorge Oliveira (Relator).
13.2. Ministros-Substitutos presentes: Augusto Sherman Cavalcanti e Weder de Oliveira.

JORGE OLIVEIRA

Trata-se do exame do ato de aposentadoria de Maria de Jesus Siqueira Farias Evangelista, submetido pelo extinto Ministério da Fazenda, para fins de registro, à apreciação deste Tribunal de acordo com o art. 71, inciso III, da Constituição Federal.
2.	Transcrevo, a seguir, excertos da instrução da unidade técnica, cuja análise contou com a anuência do MP/TCU:
	"[...]
	Exame das Constatações
	1. Ato: 58050/2019 - Inicial - Interessada: Maria de Jesus Siqueira Farias Evangelista - CPF: XXX.438.413-XX
	1.1.	Parecer do Controle Interno: considerar o ato legal com esclarecimentos. 
	Justificativa:  Ressaltando-se que esse ato foi remetido ao TCU com parecer pela legalidade em 18/7/2019, no entanto, o Tribunal devolveu à Unidade informando que 'Documento insuficiente para apreciação do mérito, em face da ausência de integralidade do processo judicial, ou das decisões principais de mérito (Sentença, Acórdãos, Recursos ao STJ, STF e certidão de trânsito em julgado) , além de impossibilidade de se certificar que o aposentado (a) seja parte no referido processo judicial'.   A SRA/CE anexou ao formulário e-Pessoal o Processo 0018871-52-2000.4.05.8100, no qual defere o pedido de liminar, determinando o restabelecimento do pagamento da rubrica referente ao Adicional de Tempo de Serviço trabalhado na LBA; anexou, ainda, embargos de declaração em apelação em mandado de segurança, com negativa de provimento à apelação. Consta, à folha 3, o nome da aposentada que faz parte do processo.
	1.2. Constatação e análise: 
	1.2.1. Houve o registro de pelo menos uma rubrica com 'Denominação para análise pelo TCU = Decisão judicial (10289 - DECISAO JUDICIAL N TRAN JUG AP (Decisão judicial - Outros) - R$ 42,74) .
	a. Justificativa do Gestor de Pessoal: Não há. Verificação efetuada no âmbito do TCU.
	b. Análise do Controle Interno:  Não há. Verificação efetuada no âmbito do TCU.
	c. Análise da Equipe Técnica: Ilegal
	d. Trata-se de recebimento da rubrica judicial com trânsito em julgado, no valor de R$ 42,74, relativa ao Adicional de Tempo de Serviço. Destaque-se que, conforme a descrição do mapa de tempo de serviço que consta do ato, a servidora tem direito a 15% de anuênios, porém está recebendo 17% (R$ 321,78 administrativo) e (R$ 42,74 judicial) no total de R$ 364,52. Entretanto, em razão da sentença judicial ter transitado em julgado, não se pode determinar a exclusão da vantagem.
	[...]
	CONCLUSÃO
	2. A abrangência e a profundidade das verificações levadas a efeito fundamentam convicção de que o Ato 58050/2019 pode ser apreciado pela ilegalidade, em razão das irregularidades apontadas no item Exame das Constatações desta instrução, que representam afronta à legislação e à jurisprudência de referência
	PROPOSTA DE ENCAMINHAMENTO
	3. Ante o exposto, com fundamento no art. 71, inciso III, da Constituição Federal, no art. 1º, inciso V, e art. 39, incisos I e II, da Lei 8.443/1992, no art. 260 do Regimento Interno do Tribunal de Contas da União, propõe-se: 
	3.1.	Considerar ilegal e recusar registro do ato inicial de aposentadoria de Maria de Jesus Siqueira Farias Evangelista do quadro de pessoal do Ministério da Fazenda (extinto) , com base nos arts. 71, inciso III, da Constituição Federal; 1º, inciso V, e 39, inciso II, da Lei 8.443/1992 e 260, § 1º, do Regimento Interno.
	3.2.	Com fulcro no art. 262, caput, do Regimento Interno deste Tribunal, determinar ao Ministério da Fazenda (extinto) que: 
	3.2.1. informe o teor do acórdão que vier a ser prolatado, encaminhando ao TCU, no prazo de trinta dias, comprovante da data de ciência pela interessada, nos termos do art. 4º, § 3º, da Resolução-TCU 170/2004.
	3.2.2. dispense a devolução dos valores indevidamente recebidos de boa-fé até a data da ciência do Ministério da Fazenda (extinto) , do acórdão que vier a ser proferido, com base no Enunciado 106 da Súmula da Jurisprudência do TCU."
	É o relatório.

não há.

Procurador Rodrigo Medeiros de Lima

APOSENTADORIA. PAGAMENTO DE PARCELA DE ANUÊNIO CONCEDIDA MEDIANTE DECISÃO JUDICIAL TRANSITADA EM JULGADO. VALOR IRRISÓRIO. LEGALIDADE DO ATO. REGISTRO.

APOSENTADORIA (APOS)

Secretaria de Fiscalização de Integridade de Atos e Pagamentos de Pessoal e de Benefícios Sociais - Sefip

Em exame o ato de concessão de aposentadoria de aposentadoria de Maria de Jesus Siqueira Farias Evangelista no cargo de Agente Administrativo do extinto Ministério da Fazenda.
2.	A Secretaria de Fiscalização de Integridade de Atos e Pagamentos de Pessoal e de Benefícios Sociais - Sefip opinou pela ilegalidade do ato, tendo em vista a presença de rubrica judicial com trânsito em julgado, no valor de R$ 42,74, relativa ao Adicional de Tempo de Serviço.
3.	De acordo com o mapa de tempo de serviço que consta do ato, a servidora teria direito a 15% de anuênios, porém está recebendo 17%, sendo os 2% adicionais referentes a tempo laborado na extinta Legião Brasileira de Assistência - LBA. 
4.	Quanto ao mérito do julgamento, a pouca representatividade da verba impugnada indica a conveniência de se adotar, nesta oportunidade, a mesma solução empregada pelos Acórdão 4240/2021-TCU-Primeira Câmara (Relator: Ministro Augusto Sherman Cavalcanti) e 2.451/2022 - 1ª Câmara (Relator: Ministro Weder de Oliveira) . 
5.	Prevaleceu, nesses julgados, a tese de que o Tribunal, em atenção aos princípios da insignificância, da razoabilidade, da eficiência, da economicidade e avaliando o custo-benefício do controle, pode considerar legal o ato de aposentadoria quando, em razão do baixo valor da parcela impugnada, dos custos envolvidos com a emissão de novo ato pela unidade de origem e de seu processamento e julgamento por esta Corte superarem os benefícios esperados. 
6.	É o caso do ato ora analisado. O valor da rubrica irregular, como já mencionado, é de apenas R$ 42,74, o que dá ensejo ao julgamento pela legalidade do ato.  Importante assinalar que, como a vantagem está coberta pelo manto da coisa julgada, não é possível determinar sua exclusão.
7.	Por fim, registro que o ato de concessão de aposentadoria em análise deu entrada no TCU há menos de cinco anos, o que afasta a aplicação do entendimento firmado pelo STF no RE 636.553, que fixou para o TCU prazo de cinco anos, a contar de seu ingresso, para apreciação de ato de admissão e de concessão de aposentadoria, reforma e pensão.
	Assim, divirjo, pelos motivos acima explicitados, dos pareceres lançados nos autos e voto no sentido de que o Tribunal adote a minuta de deliberação que ora submeto à apreciação deste Colegiado.
TCU, Sala das Sessões, em 29 de novembro de 2022.
JORGE OLIVEIRA 
Relator